【裁判字號】    98,訴,1445
【裁判日期】    981013
【裁判案由】    偽造文書等
【裁判全文】
臺灣板橋地方法院刑事判決              98年度訴字第1445號
公  訴  人  臺灣板橋地方法院檢察署檢察官
被      告  甲○○
選任辯護人  許坤立律師
            郭香吟律師
上列被告因偽造文書等案件，經檢察官提起公訴（97年度偵字第
25367 號），本院判決如下：
    主  文
甲○○行使偽造公文書，足以生損害於公眾及他人，處有期徒刑
壹年肆月；偽造之「張邦熙」條戳壹個沒收。又行使偽造私文書
，足以生損害於他人，處有期徒刑肆月；收據上偽造之「羅志明
」署名壹枚沒收。應執行有期徒刑壹年陸月；偽造之「張邦熙」
條戳壹個及收據上偽造之「羅志明」署名壹枚均沒收。
    事  實
一、甲○○經由不知情之友人吳家春介紹，結識永利商業廣場（
    位於臺北縣永和市○○路五十四號二樓，以下簡稱永利商場
    ）更新改建委員會主任委員乙○○，得知永利商場欲辦理都
    市更新改建，認為有利可圖，竟基於為自己不法所有之犯意
    ，明知其並非我國建築師，不知如何辦理都市更新，亦無向
    臺北縣政府申辦都市更新之經驗，仍向乙○○佯稱：其係建
    築師，可代永利商場向臺北縣政府送件申請辦理都市更新云
    云，致乙○○陷於錯誤，同意由永利商場更新改建委員會聘
    請甲○○擔任永利商場更新計畫之顧問，並委託甲○○代理
    永利商場申辦都市更新相關事宜，因此自九十六年八月五日
    起至九十七年六月五日止，按月於每月五日支付顧問費新臺
    幣（下同）五千元予甲○○，合計共五萬五千元，另於九十
    六年八月五日交付文件申印費三千元予甲○○。甲○○承前
    為自己不法所有之單一犯意，另基於行使偽造公文書之犯意
    ，明知實際上並未向臺北縣政府遞件申請永利商場更新改建
    ，仍接續於九十七年一月初，向乙○○佯稱：永利商場辦理
    都市更新已進入第二階段，須再支付審查規費云云，致乙○
    ○陷於錯誤，先於九十七年一月七日在臺北縣永和市○○路
    五十四號四樓住處內，交付四萬三千七百元予甲○○，再於
    同年月二十五日，在相同地點，交付三十萬七千一百十元予
    甲○○，甲○○為取信乙○○，則另在不詳時間、地點，偽
    刻「張邦熙」之條戳一個，蓋用在其自行列印之「臺北縣政
    府九十七年一月十七日北縣都新字第０９７５０７１７７０
    號函」上（因此產生偽造之「張邦熙」印文一枚），以此方
    式偽造內容表示臺北縣政府已劃定臺北縣永和市○○段一六
    三第號等六十六筆土地為都市更新區域，檢送計畫實施概要
    並提會審議等不實情節之臺北縣政府公文書後，於九十七年
    一月十八日攜往永利商場辦公室內交付乙○○而行使，使不
    知情之乙○○誤認永利商場更新計畫確實順利進行，遂將該
    偽造之臺北縣政府公文張貼於永利商場旁看板上，足以生損
    害於張邦熙、乙○○及臺北縣政府對於公文書管理之正確性
    ，甲○○因此合計詐得四十萬八千八百十元之款項。嗣於九
    十七年六月間，臺北縣政府城鄉發展局人員接獲民眾查詢，
    發覺永利商場旁看板上張貼之臺北縣政府公文有異，函請該
    府政風室處理，經臺北縣政府刑事警察大隊員警蒐證並查訪
    乙○○後，甲○○為圖卸責，非但旋即前往永利商場撕掉張
    貼於該處之偽造臺北縣政府公文書正本，復另起行使偽造私
    文書之犯意，於九十七年七月七日至同年月十七日期間之某
    日，在不詳處所，偽簽「羅志明」之署名一枚，製作內容表
    示羅志明業於九十七年三月十日收受甲○○交付之永利商場
    都市更新申辦費三十萬七千元之不實收據後，前往乙○○上
    址住處出示予乙○○觀看，並於九十七年七月三十一日前往
    臺北縣政府警察局刑事警察大隊製作詢問筆錄時，出示予員
    警而行使，足以生損害於羅志明及乙○○。嗣經警持續追查
    ，始查悉上情。
二、案經臺北縣政府警察局移送臺灣板橋地方法院檢察署檢察官
    偵查起訴。
    理  由
甲、證據能力方面：
一、按被告以外之人於審判外之言詞或書面陳述，除法律有規定
    者外，不得作為證據，刑事訴訟法第一百五十九條第一項固
    有明定。惟被告以外之人於審判外之陳述，雖不符同法第一
    百五十九條之一至之四規定，但經當事人於審判程序同意作
    為證據，法院審酌該言詞陳述或書面作成時之情況，認為適
    當者，亦得為證據，且當事人、辯護人於法院調查證據時，
    知有第一百五十九條第一項不得為證據之情形，而未於言詞
    辯論終結前聲明異議者，視為有前項之同意，此亦據刑事訴
    訟法第一百五十九條之五規定甚明。
二、本案判決下列所引用之被告以外之人於審判外之陳述，被告
    甲○○及其辯護人於本院準備程序中，均已陳稱：對此部分
    證據之證據能力不爭執等語明確，迄本院言詞辯論終結前，
    復未對該等證據之證據能力聲明異議，本院審酌該些證據之
    取得，並無違法不當或證明力明顯過低之瑕疵，亦認以之作
    為證據，要屬適當，是以本案判決下列所引用之被告以外之
    人於審判外之陳述，依刑事訴訟法第一百五十九條之五之規
    定，均有證據能力。至於證人乙○○於警詢、偵查中之供述
    ，因被告爭執其證據能力，本院業已將之排除，並未引為認
    定被告犯罪之證據，附此敘明。
乙、實體方面：
一、訊據被告坦承：伊不具我國建築師資格，但透過友人吳家春
    之介紹，結識永利商場更新改建委員會主任委員乙○○後，
    伊向乙○○表示伊係建築師，可代為辦理都市更新改建，因
    此受永利商場更新改建委員會之委託，代理永利商場向臺北
    縣政府申請辦理都市更新，自九十六年八月五日起至九十七
    年六月五日止，按月收受五千元之顧問費，合計五萬五千元
    ，於九十六年八月五日收受文件申印費三千元，另於九十七
    年一月間，伊以永利商場都市更新案已進入第二階段審查為
    由，向乙○○收受規費三十萬七千一百十元，並交付「臺北
    縣政府九十七年一月十七日北縣都新字第０９７５０７１７
    ７０號函」一紙予乙○○，復於九十七年七月間警方開始查
    緝此案後，出示署名為「羅志明」之收據一紙予乙○○觀看
    ，再交付予臺北縣政府警察局刑事警察大隊員警查證扣案等
    情不諱，惟矢口否認犯罪，辯稱：伊學有專精，參與多項重
    大建築設計與監管個案，接受乙○○委任後，每週均前往永
    利商場處理改建適宜，並對住戶解說相關改建內容，每月五
    千元之費用乃伊擔任顧問之報酬，並未詐騙乙○○，伊因未
    曾在臺北縣辦理過都市更新改建案件，所以再將本案委託「
    羅志明」代為辦理，伊向乙○○收取之第二階段審查規費三
    十萬七千一百十元，已全數交付「羅志明」，「羅志明」始
    於九十七年三月十日簽立收據一紙供伊收執，前揭「臺北縣
    政府九十七年一月十七日北縣都新字第０９７５０７１７７
    ０號函」亦係「羅志明」所交付，伊再轉交乙○○而已，伊
    並不知上開函文實係偽造，自未觸犯詐欺取財、行使偽造公
    文書或私文書犯嫌云云。經查：
  (一)被告不具我國建築師資格，惟向永利商場改建委員會主任委
    員乙○○表示伊係建築師，可以代辦永利商場更新改建事宜
    ，永利商場更新改建委員會因此聘請被告擔任顧問，並代理
    永利商場向臺北縣政府申辦都市更新事宜，被告自九十六年
    八月五日起至九十七年六月五日止，收受每月五千元之顧問
    費，合計共五萬五千元，並於九十六年八月五日收受文件申
    印份三千元，又於九十七年一月初，以永利商場已進入第二
    階段審查為由，向乙○○收取規費三十萬七千一百十元，並
    交付「臺北縣政府九十七年一月十七日北縣都新字第０９７
    ５０７１７７０號函」一紙予乙○○，由乙○○張貼在永利
    商場旁之看板上，嗣於九十七年七月間，員警就本案展開調
    查後，被告復出示以「羅志明」名義製作、內容表示「羅志
    明」於九十七年三月十日已收受被告交付之永利商場申辦費
    三十萬七千元之收據一紙予乙○○觀看，又於九十七年七月
    三十一日將該紙收據交付予臺北縣政府警察局刑事警察大隊
    員警扣案之事實，為被告自承不諱，核與證人乙○○於本院
    審理時證述之情節相符，並有委任書一份、永利商場之看板
    照片二張、前揭臺北縣政府函影本一紙、收據十三張及以「
    羅志明」名義簽立之收據一張在卷可稽（見九十七年度偵字
    第二五三六七號偵查卷第二十三頁、第二十七頁至第三十五
    頁、第三十七頁），堪予認定。
  (二)被告交付予乙○○之「臺北縣政府九十七年一月十七日北縣
    都新字第０９７５０７１７７０號函」，其抬頭、發文日期
    、發文字號、編排、副本及用印各部分所使用之語法、排列
    方法及相對位置，多所錯誤，與臺北縣政府公函慣用之文體
    迥異，且經查臺北縣政府自九十七年一月起至六月止，並無
    發文字號為「北縣都新字第０９７５０７１７７０號」之公
    文書，更不可能以臺北縣政府城鄉局局長「張邦熙」名義製
    發臺北縣政府府函，此有臺北縣政府政風處九十七年七月七
    日北政三字第０９７０５０６７４２號書函一份附卷可憑（
    見九十七年度警聲搜字第二八二０號偵查卷第五十一頁、第
    五十二頁），足認被告交付予乙○○之「臺北縣政府九十七
    年一月十七日北縣都新字第０９７５０７１７７０號函」，
    確係偽造之公文書無訛。
  (三)被告並未取得我國建築師執照，且觀諸其於本院審理時自承
    ：「（你在警詢中自承對臺北縣政府都市更新的相關流程不
    熟悉，為何還向乙○○接這個案子？）因為永利市場在都市
    更新中是重要標的，乙○○很誠懇的拜託我處理，所以我就
    請教都市更新基金會，瞭解辦理都市更新的流程大致都一樣
    ，所以才接受。」、「（就你所知本件都市更新案，究竟有
    無向臺北縣政府提出申請？）我到縣政府才知道都沒有送件
    。」、「（你之前有無任何辦理都市更新的經驗？）協辦過
    二件，沒有主辦過。」及「（有無看過任何臺北縣政府寄發
    與本案有關之都市更新申請程度公文書？）沒有。」等情節
    ，可知被告對於如何辦理永利商場之更新改建，毫無專業能
    力與經驗可言，實際上亦從未向臺北縣政府遞件申請，然其
    竟迭向乙○○佯稱：「其係建築師，能為永利商場辦理更新
    改建」及「永利商場更新改建案已進入第二階段審查」云云
    ，又交付前揭偽造之臺北縣政府公函以資取信乙○○，致乙
    ○○因此陷於錯誤，而陸續交付顧問費、文件申印費及審查
    規費予被告，被告客觀上有行使偽造公文書及施用詐術之犯
    行，主觀上亦有為自己不法所有之犯意，實已甚為明確。
  (四)被告雖辯稱：伊將永利商場更新改建案全權委託「羅志明」
    處理，乙○○所交付之第二階段審查規費三十萬七千一百十
    元，伊已全數轉交「羅志明」，偽造之「臺北縣政府九十七
    年一月十七日北縣都新字第０９７５０７１７７０號函」亦
    係「羅志明」交付予伊，伊再轉交乙○○，伊也是遭「羅志
    明」詐騙，不知前揭公函係偽造，事前亦不知「羅志明」並
    未向臺北縣政府遞件申請云云。然查，被告受永利商場更新
    改建委員會委任後，曾多次主動以口頭報告永利商場更新改
    建案之申請進度，但在九十七年七月間臺北縣政府警察局刑
    事警察大隊展開調查以前，被告從未提及或介紹過「羅志明
    」此人之事實，業據證人乙○○於本院審理時結證在卷，則
    是否真有被告所稱之「羅志明」，實已甚有可疑。再者，被
    告於九十七年七月三十一日接受臺北縣政府警察局刑事警察
    大隊員警詢問時，除出示署名為「羅志明」、內容表示「羅
    志明」已收受被告交付之永利商場都市更新申辦費三十萬七
    千元之收據一紙（見九十七年度偵字第二五三六七號偵查卷
    第三十七頁），供員警扣案查證以外，雖另告知員警「羅志
    明」之手機號碼為0000000000號（見同上偵查卷
    第二十頁），復出示內容為「羅，跑照000000000
    0」之手機通訊錄畫面一則（見同上偵查卷第三十八頁），
    欲藉此證明「羅志明」乃真有其人云云。然查000000
    0000號行動電話門號自九十五年九月六日起至九十七年
    三月初止，乃由永勝租屋經理有限公司申請後交由李家福使
    用，李家福係於九十四年間基於同事關係而認識被告，遂留
    下前開電話號碼予被告之事實，業據李家福於警詢中供述明
    確（見同上偵查卷第五十四頁），並有通聯調閱查詢單一紙
    附卷可稽（見同上偵查卷第五十七頁）。再者，被告使用之
    0000000000號行動電話，於九十七年六月至九月
    間，從未有撥打0000000000號行動電話號碼之紀
    錄，此節另據臺灣板橋地方法院檢察署檢察官勘驗屬實，製
    有勘驗筆錄一份在卷可稽（見同上偵查卷第八十五頁），復
    有雙向通聯紀錄一份存卷供參（見同上偵查卷第八十六頁至
    第一百頁），在在足認被告所稱永利商場更新改建案已全權
    委託「羅志明」辦理云云，絕非事實，蓋都市更新事涉專業
    ，翻新改建後所帶來之經濟利益猶不容小覷，苟被告確實委
    託「羅志明」辦理，絕不可能對於「羅志明」之真實身分、
    辦公處所及聯絡方式一無所悉，然被告竟未能再提出「羅志
    明」之相關資料以供調查，且其所供陳：伊不知「羅志明」
    之公司或職稱，也不清楚「羅志明」之年籍資料及辦公處所
    ，伊是在前往臺北縣政府查詢如何辦理永利商場更新改建案
    時巧遇「羅志明」，遂委託「羅志明」辦理此案，雙方沒有
    簽立契約，「羅志明」也沒有提供企畫書或合約書之情節（
    見同上偵查卷第十四頁、第十五頁），復明顯悖於常情事理
    ，益徵所謂「羅志明」之人，實際上並不存在，此乃被告知
    悉警方開始調查前揭偽造之臺北縣政府公文後，為卸免罪責
    始另行憑空捏造。是以被告交付予乙○○之「臺北縣政府九
    十七年一月十七日北縣都新字第０９７５０７１７７０號函
    」，實係被告為向乙○○詐騙第二階段審查規費而自行偽造
    ，署名「羅志明」之收據則係警方展開調查後，被告為圖卸
    責而再次偽造之私文書，亦均堪予認定。
  (五)有關乙○○遭被告詐騙而交付之金額，包括顧問費五萬五千
    元、文件申印費三千元，以及第二階段審查規費四萬三千七
    百元及三十萬七千一百十元二筆，合計共四十萬八千八百十
    元之事實，業據證人乙○○於本院審理時結證綦詳，並有與
    其所述相符之收據十三紙附卷可憑，已甚明確。被告雖辯稱
    ：伊以永利商場更新改建案通過第二階段審查為由向乙○○
    所收取之金錢，前後二筆合計僅三十萬七千一百十元，並非
    第一次收取四萬三千七百元，第二次再收取三十萬七千一百
    十元云云，然觀諸被告自承係伊簽立而交付予乙○○之收據
    二紙（見同上偵查卷第三十三頁、第三十五頁），四萬三千
    七百元之款項乃九十七年一月七日收受，三十萬七千一百十
    元則於九十七年一月二十五日收受，二次收款日期不同，收
    據分別書立，三十萬七千一百十元之收據上復未記載「此金
    額已包含先前收受之四萬三千七百元」等類此意旨，足認證
    人乙○○於本院審理時證稱：「（４３７０００元這張收據
    有寫『暫付款百分之三十』是何意？）暫付款這段是後來才
    寫的，我收到時沒有。這筆錢沒有包含在３０７１１０元裡
    面。」等語，確與事實相符；被告所辯：四萬三千七百元係
    包含在三十萬七千一百十元之總數裡面云云，洵非事實，委
    無可採。
  (六)辯護人雖另聲請調取被告使用之0000000000號行
    動電話自九十七年一月起至三月止之雙向通聯紀錄，欲以證
    明該期間「羅志明」確曾與被告聯繫云云。然被告前所提供
    之0000000000號行動電話門號，經查確非「羅志
    明」使用，「羅志明」實際上並不存在，純屬被告虛構之人
    物乙節，業經本院審認如上，足認縱使調取0000000
    000號行動電話之雙向通聯紀錄，亦無從析辨何者為「羅
    志明」所使用之門號；況一般電信業者保存通聯紀錄之時限
    為六個月，此為本院歷來辦理刑事案件職務上所知悉，辯護
    人聲請調取之通聯紀錄已超出檔存期限，無從調閱，且亦無
    調查之必要，附此敘明。
  (七)綜上所述，本案事證明確，被告犯行堪予認定。
二、論罪科刑：
  (一)核被告所為，係犯刑法第三百三十九條第一項之詐欺取財罪
    ，同法第二百十六條、第二百十一條之行使偽造公文書罪，
    以及同法第二百十六條、第二百十條之行使偽造私文書罪。
    被告偽造「張邦熙」之條戳、印文以及偽造「羅志明」之署
    名，分屬偽造公文書及偽造私文書之階段行為，其偽造公文
    書、私文書後持以行使，偽造之低度行為復分別為行使之高
    度行為所吸收，均不另論罪。被告基於為自己不法所有之單
    一犯意，自九十八年八月五日起至九十七年六月五日止，先
    後虛構「伊係建築師，可代為申辦永利商場更新改建案」、
    「永利商場更新改建案已進入第二階段審查」等不實情節，
    復出示偽造之「臺北縣政府九十七年一月十七日北縣都新字
    第０９７５０７１７７０號函」以資取信乙○○，因此使乙
    ○○陷於錯誤，陸續交付顧問費、文件申印費及第二階段審
    查規費等費用，乃以一行為同時觸犯行使偽造公文書及詐欺
    取財二罪名，為想像競合犯，應依刑法第五十五條規定，從
    一重之行使偽造公文書罪處斷。至於被告偽造「羅志明」簽
    立之收據而行使，乃在其行使偽造公文書犯行遭警方展開調
    查後始起意所為，所犯行使偽造公文書與行使偽造私文書二
    罪間，犯意各別，行為互殊，應分論併罰。被告於九十七年
    七月三十一日接受臺北縣政府警察局刑事警察大隊員警詢問
    時，即已出示其以「羅志明」名義偽造之收據供警扣案查證
    ，此業據被告之警詢筆錄記載甚明（見同上偵查卷第十一頁
    ），證人乙○○於本院審理時，亦證述：「（羅志明出具的
    九十七年三月十日收據如何取得？）被告提出這張收據給我
    看的日期我不記得，時間大概是警察局來查我之後，被告才
    拿到我家給我。」等語綦詳，足認起訴書就被告行使上開偽
    造私文書之日期記載為「九十七年九月十九日開庭後某時」
    ，容有未恰，應予更正如前揭犯罪事實欄所載。
  (二)爰審酌被告為一己貪念而偽造臺北縣政府公函，法紀觀念薄
    弱，所為有害臺北縣政府威信及對於公文書管理之正確性，
    又被告詐取之款項非微，惟素行尚可，暨其犯罪之動機、目
    的、手段，兼以否認犯罪之犯後態度等一切情狀，分別量處
    如主文所示之刑，並定其應執行刑。
  (三)被告偽刻之「張熙邦」條戳一個，雖未扣案，惟無證據證明
    已經滅失，仍應依刑法第二百十九條之規定宣告沒收；扣案
    收據上偽造之「羅志明」署名一枚，亦應依同上規定宣告沒
    收。至於被告偽造之「臺北縣政府九十七年一月十七日北縣
    都新字第０９７５０７１７７０號函」正本，被告業已交付
    乙○○而行使，自非屬被告所有之物，且被告在警方展開查
    緝以前，復前往永利商場看板上無權撕掉取走，該函文正本
    現已不知去向，此節另據證人乙○○於本院審理時證述明確
    ，佐以警方於九十七年七月三十一日持搜索票前往臺北市○
    ○街三十六巷二號十樓被告住處、臺北市○○路二百號七樓
    之二被告辦公處所執行搜索，結果均無所獲之情節，足認前
    揭公函正本及其上偽造之「張邦熙」印文一枚確已滅失，故
    不併為沒收之宣告。另警方於九十七年七月十七日在臺北縣
    永和市○○路五十四號二樓永利商場辦公室內扣得之「臺北
    縣政府九十七年一月十七日北縣都新字第０９７５０７１７
    ７０號函」影本五張，乃不知情之乙○○所影印留存，非被
    告所有，亦不併予宣告沒收。末查被告於九十七年七月三十
    一日接受臺北縣政府警察局刑事警察大隊員警詢問時所提出
    之收據一紙，其上偽造之「羅志明」署名應予宣告沒收，業
    如前述，至於收據本身因已提出供警扣案，核屬證明被告犯
    罪之重要物證，爰不併予宣告沒收，附此敘明。
據上論斷，應依刑事訴訟法第二百九十九條第一項前段，刑法第
二百十六條、第二百十條、第二百十一條、第三百三十九條第一
項前段、第五十五條、第五十一條第五款、第二百十九條，刑法
施行法第一條之一，判決如主文。
本案經檢察官賴建如到庭執行職務。
中    華    民    國    98    年    10    月    13    日
                  刑事第四庭  審判長法  官  樊季康
                                    法  官  徐子涵
                                    法  官  劉元斐
上列正本證明與原本無異。
如不服本判決，應於判決送達後10日內敘明上訴理由，向本院提
出上訴狀 (應附繕本) ，上訴於臺灣高等法院。其未敘述上訴理
由者，應於上訴期間屆滿後20日內向本院補提理由書「切勿逕送
上級法院」。
                                    書記官  張懿端
中    華    民    國    98    年    10    月    20    日
附錄本案論罪科刑所引法條
刑法第二百十六條
行使第二百十條至第二百十五條之文書者，依偽造、變造文書或
登載不實
事項或使登載不實事項之規定處斷。
刑法第二百十條
偽造、變造私文書，足以生損害於公眾或他人者，處五年以下有
期徒刑。
刑法第二百十一條
偽造、變造公文書，足以生損害於公眾或他人者，處一年以上七
年以下有期徒刑。
刑法第三百三十九條
意圖為自己或第三人不法之所有，以詐術使人將本人或第三人之
物交付者，處五年以下有期徒刑、拘役或科或併科一千元以下罰
金。
以前項方法得財產上不法之利益或使第三人得之者，亦同。
前二項之未遂犯罰之。


司法院資訊處製作；財團法人民間司法改革基金會備份。
